【裁判字號】    99,上易,1293
【裁判日期】    991012
【裁判案由】    詐欺
【裁判全文】
臺灣高等法院刑事判決                99年度上易字第1293號
上  訴  人
即  被  告  甲○○
上列上訴人因詐欺案件，不服臺灣臺北地方法院98年度易字第2
860號，中華民國99年5月7日第一審判決（起訴案號：臺灣臺北
地方法院檢察署98年度偵字第9887號），提起上訴，本院判決如
下：
    主  文
上訴駁回。
甲○○緩刑貳年。
    事  實
一、甲○○因故需借款，透過其友人盧光然認識丙○○，欲向丙○○借款新臺幣（以下除特別標明係美金外，均指新臺幣）
    20萬元，因甲○○無法提供擔保，為求順利獲得上開借款，
    竟意圖為自己不法之所有，基於詐欺取財之犯意，於民國96
    年1月16日下午2時許，在臺北市中山區○○○路與中山北路
    口之星巴克咖啡店內，向丙○○佯稱其業與新加坡DRAGON
    PACIFIC RESOURCES CO.,Ltd.洽妥將從新加坡匯豐銀行開出
    金額為美金500萬元之銀行擔保函，且該擔保函已與亞洲信
    託股份有限公司常務董事乙○○簽約，將以HONG KONG
    SHENG FANG INTERNATIONAL INVESTMENT Ltd.之名義向在香
    港之中國銀行作融資貸款作業，而貸得款項中其將可獲得83
    ％，然因需支付開證作業費用約美金1萬元，而其已支付美
    金5,000元，尚不足美金5,000元，故要求丙○○資助借款
    20萬元，並稱將於簽訂約定書後15日內完成開證作業，並返
    還丙○○上開20萬元，及另支付酬謝金100萬元予丙○○，
    以此方式施用詐術，致丙○○陷於錯誤，於96年1月19日在
    丙○○在臺北市中山區○○○路住處，經不知情之盧光然見
    證下與甲○○簽訂如上開內容之約定書，並前後共支付20萬
    元予甲○○。惟其後並無下文，丙○○始知受騙。
二、案經丙○○訴由臺灣臺北地方法院檢察署檢察官偵查後起訴
    。
    理  由
一、證據能力部分：
  (一)證人丙○○、盧光然於警詢時之陳述，及丙○○於偵查中經
    具結後之證述，屬傳聞證據，被告及檢察官明知，但於準備
    程序及審判期日中均表示無意見，且迄言詞辯論終結亦未聲
    明異議，本院審酌上開證據資料製作時之情況，尚無違法不
    當及證明力明顯過低之瑕疵，認為以之作為證據應屬適當，
    爰依刑事訴訟法第159條之5規定，認定前揭供述均有證據能
    力。
  (二)本院下列所引用卷內之文書證據及物證，並無證據證明係公
    務員違背法定程序所取得，檢察官、被告、辯護人等於本院
    亦均未主張排除下列文書證據及物證之證據能力，且迄本院
    言詞辯論終結前均未表示異議，本院審酌前揭文書證據及物
    證並非公務員違背法定程序所取得，亦無刑事訴訟法第159
    條之4顯有不可信之情況，故下列文書及物證應均有證據能
    力。
二、訊據上訴人即被告甲○○固坦承確於上開時間、地點，與告
    訴人丙○○洽談如上開約定書所載之事宜，並自告訴人處取
    得20萬元之事實，惟矢口否認有何詐欺取財之犯行，辯稱：
    新加坡匯豐銀行確實有開出美金500萬元之銀行擔保函給乙○○指定的公司，惟因貸款成數不足原約定之83％，因而沒
    有作貸款，擔保函又被收回去，其後因新加坡金主過世而無
    法成功，並非欺騙告訴人，且當初與告訴人約定做成生意可
    以賺3、400萬元，伊願意給告訴人100萬元，沒有做成生意
    要還本金，告訴人簽約之後就去大陸，失去聯擊，無法將款
    項還給告訴人，伊並未避不見面。經查：
  (一)被告透過其友人盧光然認識告訴人，欲向告訴人借款20萬元
    ，被告遂於96年1月16日下午2時許，在臺北市中山區○○○
    路與中山北路口之星巴克咖啡店內，向告訴人稱其業與新加
    坡DRAGON PACIFIC RESOURCES CO.,Ltd.洽妥將從新加坡匯
    豐銀行開出金額為美金500萬元之銀行擔保函，且該擔保函
    已與亞洲信託股份有限公司常務董事乙○○簽約，將以HONG
    KONG SHENG FANGINTERNATIONAL INVESTMENT Ltd.之名義向
    在香港之中國銀行作融資貸款作業，而貸得款項中其將可獲
    得83％，然因需支付開證作業費用約美金1萬元，而其已支
    付美金5,000元，尚不足美金5,000元，故要求告訴人資助借
    款20萬元，並稱將於簽訂約定書後15日內完成開證作業，並
    返還告訴人上開20萬元，及另支付酬謝金100萬元予告訴人
    ，談妥後告訴人即於96年1月19日，在告訴人臺北市中山區
    ○○○路住處，經盧光然見證下與被告簽訂如上開內容之約
    定書，並前後共支付20萬元予被告。惟其後被告未依約履行
    之事實，業據告訴人於警詢及檢察官訊問時（98年度他字第
    1277號卷第13至16頁，下稱他卷；98年度偵字第9887號卷第
    13至14頁，下稱偵卷）、盧光然於警詢及原審審理時具結證
    述（他卷第17至20頁、原審卷第92至94頁）明確，並有上開
    約定書及收據各1份（他卷第3至6頁）在卷可考，復為被告
    所坦認在卷，堪以認定。
  (二)被告固辯稱上開約定書所載內容為真，其係透過菲律賓經手
    人Eugenio認識新加坡開證人即金主Mendiola，由Eugenio
    請Mendiola開出新加坡匯豐銀行美金500萬元擔保函，給乙○○指定之香港貸款公司，香港匯豐銀行確實有開立擔保函
    ，然因貸款成數與先前所談不合，Mendiola無法接受，其後
    Mendiola身亡而無法完成云云。惟查：
  1.被告固然一再強調確實有開出「香港匯豐銀行金額美金500
    萬元之擔保函」，其也有親眼看過擔保函所記載之內容，甚
    至事隔多年還可以背得出來內容為何（原審卷第96頁），惟
    當原審詢問該擔保函之資料以利向銀行查閱詢問時，被告則
    供稱因相關聯絡人身亡而無法提供（原審卷第47頁）。果如
    其所述確有該「擔保函」存在，被告當可輕易提出以供證明
    。惟自被告98年2月9日偵查中第一次到案迄本院審理中，歷
    時一年餘之充裕查證時間，被告始終未能提出。是被告僅口
    頭指稱，但無法拿出任何該「擔保函」存在之書面證據，則
    該「擔保函」是否確實存在，實令人起疑。
  2.再者，被告先於98年2月9日警詢時供稱：上開約定書所載為
    真，其與乙○○簽訂協議書，約定銀行擔保函開出後，由乙○○代為向銀行辦理貸款貼現，其得收取83％由其自由支領
    使用（他卷第21至25頁）等語；於98年11月30日原審準備程
    序時供述：後來貸款額度無法到83％，只到75％，因其不答
    應此貸款成數而無法成功（原審卷第32頁背面）；惟於99年
    4月16日原審審理時改稱：擔保函開出來後僅貸得70％，其
    菲律賓之經手人與新加坡金主有20、30年私交，請金主開出
    擔保函，但貸款成數係交給金主，其僅拿到服務費或顧問費
    約開證金額之2％即約10萬元美金，並負責開證之費用（原
    審卷第95頁背面至第97頁）等語。是其先稱銀行擔保函貼現
    貸得83％之金額由其自由使用，後稱其僅係經手人，只拿到
    2％的服務費或顧問費，且就實際貸得成數，先稱75％，後
    又改稱70％，其前後供述顯有不一，且與上開約定書第1條
    、第2條所載：由銀行出具之美金500萬元擔保函，其中83％
    由被告支領自由使用亦不相符，其於借款時主觀上有以不實
    之約定書詐騙告訴人之不法所有意圖甚明。
  3.更何況，被告如果有能力開得500萬元美金之銀行擔保函，
    或至少如其後改稱之可以取得服務費用美金10萬元，均係相
    當大筆之金額，而被告居然連相較之下「區區1萬元美金之
    開證費用」都付不出來，也無法提供擔保品，尚須向素不相
    識之告訴人貸款，甚至洽談事後需返還向告訴人所貸金額6
    倍之120萬元這樣不利的條件，如此情節實在是難以想像。
  4.再者，由被告與告訴人間特地大費周章的經過洽談，甚至要
    求盧光然擔任見證人，在盧光然見證下書立上開約定書，並
    經被告、告訴人及盧光然簽名其上，告訴人才願意拿出20萬
    元給素不相識的被告，在在可見如非告訴人誤認上開約定書
    所載內容為真，當不至於在沒有擔保品的情況下，貿然借款
    給被告。
  5.末被告固然提出其匯款等相關資料（原審卷第66至83頁），
    證明其95年3月間起支出款項辦理開證事項。惟查被告於95
    年間起縱使有多次匯款予Engenio之事實，單純之匯款亦難
    認必係供開證之用，且開證費用居然不是一次付清，而是自
    95年3月31日起至96年8月18日，耗時近1年半期間，分17次
    大小數目不同之金額匯款，且所匯款項亦與其所稱之1萬元
    美金開證費用不合，與常理相違，亦啟人疑竇。
  6.被告雖另辯稱：當初與告訴人約定做成生意可以賺3、400萬
    元，伊願意給告訴人100萬元，沒有做成生意要還本金，告
    訴人簽約之後就去大陸，失去聯擊，無法將款項還給告訴人
    ，伊並未避不見面云云，然依卷附上開約定書第5條第4項、
    第6條約定：被告返還資助款及酬謝金予告訴人之方式為將
    該款項折回美金後，直接撥款存入告訴人指定在香港之銀行
    帳戶內。若未能於約定之15日內順利完成開證及撥酬謝金入
    告訴人之香港銀行帳戶內時，被告應即返還告訴人支給之資
    助金，不得違誤或延宕。是雙方就上開款項之返還方式及期
    限已明確約定，且告訴人自96年2月2日起至98年1月12日提
    出本案告訴之日止，雖曾多次出入境，然每次出境之時間短
    者3、4天，最長者亦僅半個月，並非長期滯留在國外，此有
    入出境資訊連結作業1份可憑（見本院卷第77、78頁），果
    被告確有還款誠意，豈有找不到告訴人之理？是被告此部分
    所辯，亦屬諉卸之詞，不足採信。
  (三)綜上所述，本件事證明確，被告所辯情節難認與事實相符，
    無從採信，其詐欺取財犯行堪以認定，應依法論科。
三、核被告所為，係犯刑法第339條第1項詐欺取財罪。原審認被
    告罪證明確，因而適用刑法第339條第1項、第41條第1項前
    段，刑法施行法第1條之1之規定，並審酌被告並無前科，有
    本院被告前案紀錄表1份附卷可考，其因故需錢，竟不思以
    合法方式借款，杜撰其開立擔保函等情節，使告訴人誤信為
    真而借款20萬元，嗣於原審審理時被告才分期陸續還款，並
    已賠償告訴人之損失，有國泰世華銀行匯出匯款單2紙、華
    南商業銀行活期性存款存款憑條1紙、中國工商銀行自動櫃
    員機客戶憑條1紙（原審卷第48、59至60、99頁）及和解書1
    紙（原審卷第61頁）、原審公務電話紀錄1紙（原審卷第113
    頁）等在卷，惟被告犯後始終否認犯罪，態度並非甚佳等犯
    罪之動機、目的、手段及造成之損害等一切情狀，量處有期
    徒刑6月，併諭知易科罰金之標準，並說明被告犯行於96年4
    月24日前，合於減刑之條件，應依中華民國96年罪犯減刑條
    例第2條第1項第3款、第7條規定，減為有期徒刑3月，併諭
    知易科罰金之標準。核其認事用法，均無違誤，量刑亦屬妥
    適。被告上訴意旨仍以告訴人交付伊之20萬元是資助款，係
    為共同投資，嗣因投資失敗而暫無力給予告訴人報酬，絕非
    自始有意詐欺，亦未對告訴人施用詐術云云，指摘原判決不
    當，為無理由，應予駁回。又被告未曾受有期徒刑以上刑之
    宣告，有本院被告前案紀錄表乙件在卷可稽，經此教訓後，
    應知警惕，當無再犯之虞，本院因認對其所宣告之刑，以暫
    不執行為適當，爰併予宣告緩刑2年，以勵自新。
據上論斷，應依刑事訴訟法第368條、刑法第74條第1項第1款，
判決如主文。
本案經檢察官邱美育到庭執行職務。
中    華    民    國    99    年    10    月    12    日
                  刑事第二十一庭審判長法  官  蔡聰明
                                      法  官  楊力進
                                      法  官  許永煌
以上正本證明與原本無異。
不得上訴。
                                      書記官  林吟玲
中    華    民    國    99    年    10    月    12    日
附錄：本案論罪科刑法條全文
中華民國刑法第339條（普通詐欺罪）
意圖為自己或第三人不法之所有，以詐術使人將本人或第三人之
物交付者，處5年以下有期徒刑、拘役或科或併科1千元以下罰金
。
以前項方法得財產上不法之利益或使第三人得之者，亦同。
前二項之未遂犯罰之。

司法院資訊處製作；財團法人民間司法改革基金會備份。
